臺灣高等法院高雄分院民事判決　九十二年度重上字第一七號
上　訴　人　建台水泥股份有限公司
法定代理人　乙○○
訴訟代理人　魏緒孟律師
　　　　　　鄭曉東律師
被上訴人　　石安水泥製品實業股份有限公司
法定代理人　甲○○
訴訟代理人　楊昌禧律師
複代理人　　王家鈺律師
上開當事人間請求損害賠償事件，上訴人對於中華民國91年12月
27日臺灣高雄地方法院91年度重訴字第451 號第一審判決提起上
訴，本院於94年3 月16日言詞辯論終結，判決如左：
    主    文
上訴駁回。
第二審訴訟費用由上訴人負擔。
    事  實  及　理　由
一、上訴人法定代理人先後變更為劉大貝、黃至君、乙○○，有
    經濟部民國92年1 月3 日函及所附變更登記表、92年10月3
    日股份有限公司變更登記表、93年6 月1 日股份有限公司變
    更登記表可參（本院卷(一)八至十一頁、二０六頁、本院卷(二)
    二二六至二三０頁），末据乙○○具狀聲請承受訴訟，核無
    不合，應予准許。
二、被上訴人主張：伊於89年9 月30日與上訴人簽立合約書，向
    上訴人訂購卜特蘭第一型水泥散裝10萬公噸（下稱系爭水泥
    ），每公噸新台幣（下同）1300元，合計1 億3650萬元（含
    百分之五營業稅），期間自89年12月1 日起至91年7 月31
    日止，依伊之需求交貨（下稱系爭合約），上訴人自89年12
    月間起開始供貨，自90年9 月間起，未能正常供貨，於90年
    10月1 日起停止供貨時，上訴人僅供貨5 萬47公噸，尚有4
    萬9953公噸未交付，經伊定期催討未果，伊因急需用貨，不
    得已向其他廠商以每公噸1550元至1750元不等之價格，另行
    購買水泥，致受有如附表所示1907萬3335元之差額損失，扣
    除伊於90年9 月底應付上訴人貨款278 萬8181元後，受有16
    36萬5154元之損失。爰依債務不履行之法律關係，求為：(一)
    上訴人應給付被上訴人1636萬5154元，及自起訴狀繕本送達
    翌日即91年5 月9 日起至清償日止，按週年利率百分之五計
    算之利息。(二)願供擔保請准宣告假執行。
三、上訴人則以：兩造所定之契約為預約，真正買賣契約成立須
    被上訴人先付款，伊開立提貨單及發票確定交易數量及交貨
    日期後，始完成買賣之約定，被上訴人於90年8 月29日及90
    年9 月4 日分別向伊提領1000公噸水泥後，對於應付之貨款
    拒不付款，又要求伊繼續出貨，伊為避免出貨而無法收回貨
    款，始依同時履行抗辯規定，以無貨為由停止對被上訴人供
    貨，而被上訴人在契約存續期間，未要求伊再供貨，逕向其
    他公司購買所支付之差價，自不得請求伊賠償等語抗辯。
四、原審准許被上訴人之請求，上訴人聲明不服，求為：(一)原判
    決廢棄。(二)廢棄部分被上訴人在第一審之訴駁回。被上訴人
    則求為駁回上訴。
五、兩造爭執事項之論斷：
　(一)系爭合約究為本約或預約﹖
    按預約係約定將來訂立一定契約（即本約）之契約，倘將來
    係依所訂之契約履行而無須另訂本約者，縱名為預約，仍非
    預約（最高法院64年台上字1567號判例參照）。兩造於89年
    9 月30日訂立合約，由被上訴人向上訴人購買系爭水泥，單
    價為每公噸1300元，總價為1 億3650萬元，交貨有效期間自
    89年12月1 日起至91年7 月31日止，交貨地點為上訴人高雄
    廠，付款辦法為被上訴人貨款支票一次開足10萬噸總訂購金
    額予上訴人（依所需量填明到期日），由上訴人按期提示，
    若有提貨不足，多餘款項列為下月提貨之貨款，若提貨超過
    預付支票金額，則補開超過提貨部分貨款支票，或將超過數
    量列為下月貨款，嗣上訴人只有領一期款，即於89年底或90
    年初，將未到期之支票返還被上訴人，每月依實際提貨數量
    開立支票予上訴人，抵付貨款，上訴人於90年10月起全面停
    止供貨，迄90年9 月30日止，供貨被上訴人共5 萬47公噸，
    被上訴人因上訴人停止供水泥，自90年9 月19日起至91年1
    月27日止，向嘉新水泥股份有限公司（下稱嘉新公司）、華
    東水泥股份有限公司（下稱華東公司）、中國力霸股份有限
    公司（下稱力霸公司）、華虹企業股份有限公司、良偉實業
    股份有限公司及東南水泥股份有限公司（下稱東南公司）購
    買水泥（數量及單價如附表所示），為兩造所不爭執，並有
    訂購合約可參（本院卷(一)一七五頁、本院卷(二)一四六至一四
    七頁、一四二頁、二四七頁至二四八頁，原審卷七頁）。兩
    造於89年9 月30日所簽立之系爭合約內容，既已就被上訴人
    訂購水泥數量、單價、總價額、交貨日期、付款方法均已確
    定，雙方並約定契約存續期間，由上訴人按期提示被上訴人
    前交付之支票，抵付貨款，若有提貨不足，多餘款項抵付次
    月提貨之貨款，若提貨超過預付支票金額，則補開超過提貨
    部分貨款支票，或將超過數量列為下月貨款；嗣上訴人將未
    到期之支票返還被上訴人，每月依實際提貨數量開立45天期
    之支票予上訴人，抵付貨款。惟兩造於訂立系爭合約後，再
    訂立新約，且於上訴人退還支票予被上訴人時，修正原合約
    內容或另行訂立新合約，仍依原訂契約履行，故本件訂購契
    約之性質為本約，而非預約。至於被上訴人提貨、給付支票
    等行為，及上訴人出具發貨單予被上訴人提貨之行為，乃係
    履行合約之方式。嗣後上訴人退還前被上訴人交付之支票，
    改由被上訴人依每月提貨數量簽發票款，乃係變更被上訴人
    履行付款之約定而已，兩造其餘有關水泥價格等約定並未變
    更，仍依原約定履行，兩造之契約為本約性質，並未因而變
    更，上訴人主張系爭合約係預約性質，核非可採。
　(二)系爭合約為單一契約分期給付或繼續性供給契約﹖
    按單一契約分期給付，乃契約當事人訂立之契約是單一之買
    賣契約，一方之給付總額自始確定，僅係分期給付履行而已
    。而所謂繼續性供給契約，指當事人約定一方（出賣人）於
    一定期間內或不定期間內，向他方繼續供給定量或不定量之
    一定種類、品質之物，而由他方按一定標準支付價金之契約
    ，其特徵乃契約當事人自始認識非在分期履行一數量上自始
    業已確定之給付，例如瓦斯、自來水、報紙之供給契約屬之
    。本件兩造於簽訂契約時，已就數量及金額達成合致，僅約
    定由被上訴人於兩造約定水泥總數之範圍內，分次提領水泥
    ，並依提領之水泥數量支付價金，嗣後上訴人返還被上訴人
    事先交付之支票，改由被上訴人按月依所提領之水泥數量簽
    發支票支付價金，已如前述。惟系爭合約除被上訴人履行給
    付價金之方式變更外，原合約其餘條件尤其是每公噸水泥價
    格，及原約定被上訴人每年提貨數量等買賣重要因素，並未
    變更。故依上開說明，被上訴人主張本件屬於單一契約分期
    給付，而非繼續性供給契約，核屬可採。至於被上訴人除與
    上訴人簽訂系爭合約外，尚與其他水泥公司簽訂「單價及數
    量均不固定」之契約，然此乃被上訴人經營策略之運用，為
    其經營成本及風險控制所為之考量，不能因此推認系爭合約
    為繼續供給契約。上訴人主張被上訴人與其他廠商另定單價
    與數量均不固定，認系爭合約為繼續性供給契約，上訴人未
    能依約供貨十萬噸水泥予被上訴人，並無違約，核非可採。
  (三)上訴人得否以被上訴人未先付91年8 月29日及91年9 月4 日
    貨款，行使同時履行抗辯權？
  按「所謂同時履行之抗辯，係指雙務契約當事人之一方，於
    自己所負之債務已屆清償期，經他方請求給付時，得於他方
    未為對待給付前，拒絕自己的給付而言，倘自己所負之債務
    未屆清償期，自不生同時履行抗辯之問題」（最高法院88年
    度台上字第946 號判決參照）。系爭合約原約定由被上訴人
    預先開立被上訴人於合約期限內10萬噸水泥之總價金1 億
    3650萬元支票予上訴人（支票明細見本院卷(二)二四四頁），
    嗣上訴人因為水泥業界客觀因素，例如採礦權陸續已到期，
    處理原料存量僅剩到期前開挖，另外大公司業界競爭，上訴
    人當時預見必須採購水泥來出售等因素，認為上訴人的財務
    狀況及履約供貨有不確定的情形，如果說成本提高會影響財
    務狀況，所以兩造合意變更契約內容，改成由被上訴人實際
    提貨數量結算交易金額（本院卷(二)二四二頁）。故兩造既已
    合意變更交易方式，由上訴人先供貨，被上訴人再依實際提
    貨量結算交易金額，簽發支票支付上訴人貨款，兩造有依變
    更後合約約定履行之義務，即被上訴人於系爭合約並無先交
    付貨款之義務。
  按「債務人享有同時履行抗辯權者，在未行使此抗辯權以前
    ，仍可發生遲延責任之問題，必須行使以後始能免責」（最
    高法院50年台上字第1550號判例參照）。証人即上訴人前員
    工邵宗唯証稱：「（90年）9 月份開始就供貨不正常，我有
    向石安（被上訴人）通知貨不正常，約通知一、二次，我都
    打電話他們小姐說沒有出貨，要他們不要來載」、「（90年
    10月份建台《上訴人》是否就開始遣散？）高雄區業務部就
    遣散，整個停工，生產工廠也停工」、「（當時工廠是否還
    有料？）有存貨，但是可能要給公路，我們還是通知被上訴
    人不要來載」（原審卷一四六至一四七頁）；証人即上訴人
    前員工陳建宏証稱「（9 月份被上訴人向上訴人拿貨，上訴
    人有無貨給被上訴人？）9 月份有選擇性的發貨，無法對客
    戶正常供貨」、「當初上訴人通知被上訴人是因沒有貨，還
    是被上訴人沒有付款？）是因上訴人沒有貨」（原審卷一四
    七至一四八頁）；証人即上訴人前業務主任（90年12月31日
    離職）陳素麗証稱：「（9 月初被上訴人是否已經開了9 月
    預定的料的支票及8 月底追加的1000噸？）有，9 月初請款
    6000噸的錢，事後他們有要我去領錢，所以有開票，有通知
    去領，但因供料不正常，所以事後要去領，被上訴人要求斷
    貨的損失」、「上訴人要求給貨款是否是10月份才要請款？
    ）是」、「（9 月份上訴人供貨不足，是上訴人的供貨不足
    , 還是被上訴人未付？）是我們的貨不穩定」、「雙方所交
    付的貨款支票，是否是當月底結算，開45天的票？）是」、
    「（事後被上訴人有沒有再向上訴人要求出貨？）有，但我
    們事實上工廠已沒有貨，沒辦法出，量很少幾乎沒有了」、
    「7 、8 月份我們都有請款，他們都有開票出來，每個月都
    正常」、「（9 月份有沒有催過款？）本來每個月都要開50
    00多噸的發票去請款，但9 月份供貨不穩定，我們怕收5000
    噸的錢繳到公司，卻出不了這些貨怎麼辦，所以我們才將8
    月底超發1000噸的貨錢連同9 月份實際發的錢，要在9 月底
    結算，10月初請款，10月份我們有催款，但對方（被上訴人
    ）說要賠償損失」（原審卷一七八至一八一頁）。再依上訴
    人90年6 月至11月份高雄營業所出貨資料記載（原審卷一六
    二至一六七頁），上訴人供貨數量依序為6 月份4260公噸、
    7 月份3631公噸、8 月份5796.5公噸、9 月份1930.5公噸、
    10至11月份均未供貨。由上開証人之証述可知，被上訴支付
    90年8 月前貨款均正常，90年8 月原應於90年9 月給付，被
    上訴人交付貨款支票予上訴人業務主任陳素麗時，陳素麗因
    顧及上訴人供貨不正常，乃決定與90年9 月貨款一併於90年
    10月初向被上訴人收取，屆期遭被上訴人以上訴人停止供貨
    應予賠償，而拒絕支付。上訴人迄90年10月初時，均未主張
    被上訴人未支付貨款而拒絕供貨之同時履行抗辯，更何況上
    訴人自90年9 月起供貨不正常，自90年10月起即未供貨，依
    上開說明，上訴人於起訴後以被上訴人未支付貨款，主張其
    亦無支付水泥義務之同時履行抗辯權，不能免除前已負債務
    不履行責任。上訴人主張被上訴人未給付貨款，其自無給付
    水泥予被上訴人，為同時履行之抗辯，依上開說明，核非可
    採。
  (四)被上訴人於上訴人未依合約供應水泥後，以較系爭合約約定
    每公噸1300元為高之價格，向其他廠商購買水泥，是否受有
    損害？如肯定，其損害額是否即為價差？被上訴人以高於每
    公噸1300元之價格向其他廠商購貨，是否應負與有過失之責
    任？
  上訴人為水泥生產且股票上市公司（本院卷(二)二四二頁），
    被上訴人則係水泥製品業，均係熟悉水泥產業市場且具有專
    門知識之人，於訂立系爭契約時，對於系爭水泥價格當已事
    先預估其市場走向及成本，故系爭合約約定被上訴人向上訴
    人購買系爭水泥每公噸1300元，乃均經雙方自行估算後，認
    為符合自己最有利成本之價格。90年9月起至91年6月止，散
    裝水泥之價格係逐月提高，有台灣區水泥工業同業公會92年
    6 月16日台區俊業字第341 號函及所附環球水泥股份有限公
    司（下稱環球公司）出售與系爭水泥相同散裝水泥予華東公
    司之價格資料可參（本院卷(一)一三九至一五０頁，各月之價
    格如下述）。被上訴人以購買散裝水泥、砂石等材料作成預
    拌混凝土之水泥製品出售賺取利潤，其因上訴人於合約期間
    內停止供應水泥，無法以以最有利成本取得水泥，而與其他
    廠商約定以較高之價格購買水泥，即受有損害。被上訴人於
    散裝水泥價格逐月提高之情況下，以較兩造合約約定價格每
    公噸1300元為高之價格，向其他廠以較高價格購買附表所示
    水泥，受有1907萬3335元之利益損失，其據之向上訴人請求
    損害賠償，核屬可採（至於被上訴人向其他廠商購買較高水
    泥，是否應負與有過失責任，詳下述）。上訴人主張被上訴
    人高價向其他廠商購買水泥，亦高價出售水泥製品，且被上
    訴人出售之水泥製品，其中水泥價格之上漲，較成品價格為
    低，因此認被上訴人並未受有損害云云。惟系爭合約已確定
    被上訴人向上訴人購買水泥之價格為每公噸1300元，即使於
    上訴人自90年9 月起，仍依約供應水泥，而散裝水泥市場價
    格上升，兩造系爭水泥之合約價格亦不因之而調漲，被上訴
    人反而可以較低之成本獲得較高之利潤，故上訴人上開主張
    ，核非可採。
  按「民法第二百十七條第一項規定，損害之發生或擴大，被
    害人與有過失者，法院得減輕賠償金額或免除之。此項規定
    之適用，原不以侵權行為之法定損害賠償請求權為限，即契
    約所定之損害賠償，除有反對之特約外，於計算賠償金額時
    亦難謂無其適用，且此項基於過失相抵之責任減輕或免除，
    非僅視為抗辯之一種，亦可使請求權全部或一部為之消滅，
    故債務人就此得為提起確認之訴之標的，法院對於賠償金額
    減至何程度，抑為完全免除，雖有裁量之自由，但應斟酌雙
    方原因力之強弱與過失之輕重以定之」（最高法院54年台上
    字第2433號判例參照）。被上訴人於上訴人停止供應水泥後
    ，向附表所示華東公司等廠商購買如附表所示之水泥（交易
    公司名稱、時間、每公噸價格、數量、被上訴人主張所受價
    差損失，詳附表所示），且主張其購買上開水泥價格，均未
    高於行政院公共工程委員會委託財團法人台灣營建研究所調
    查之「重要資材行情每月報導」所登載之南區前裝水泥平均
    價格及南區預拌混凝土市價（本院卷(一)一六九至一七一頁）
    ，故其以各該價格向其他廠商購買如附表所示水泥，並無與
    有過失之情事。查：華東公司與被上訴人89年及90年間訂立
    水泥買賣合約書，其內容與華東公司和訴外人大量建材股份
    有限公司（下稱大量公司）於90年間訂立之水泥買賣合約之
    內容相同，均以「依市場行情議定價格」為售價（本院卷(一)
    六七至六八頁），其間被上訴人於89年至90年2 月22日止，
    向華東公司購買之價格為每公噸1300元，與兩造間之價格相
    當，有統一發票可參（本院卷六八至八二頁），其後迄90
    年8 月9 日止，被上訴人均未再向華東公司購貨。嗣被上訴
    人與大量公司於90年8 月10日，均以每公噸1520元（未含百
    分之五之營業稅）向華東公司購買水泥，被上訴人並於90年
    9 月以每公噸1620元之價格向華東公司購買水泥，與當時水
    泥市場價格逐漸上升之情形相符，且華東公司出售予被上訴
    人之價格，與出售予大量公司之價格相當，並無較高之情事
    ，參酌被上訴人與華東公司訂立契約，約定購買水泥之價格
    以「依市場行情議定價格」為售價之情事，故被上訴人向華
    東公司購買水泥之價格，並無顯不相當於當時市價之情事。
    再上訴人於90年10月1 日起，對被上訴人停止供應水泥後，
    被上訴人隨即於90年10月1 日與力霸公司簽訂買賣水泥之合
    約，期間自90年10月1 日至90年12月31日止，售量為3000公
    噸，每公噸價格1600元，被上訴人於90年10月11日提貨3000
    公噸，有合約及統一發票可參（本院卷(一)一０七至一０九頁
    ），該價格與被上訴人向華東公司同時期訂購水泥之價格，
    相差無幾。此外，嘉新水泥股份有限公司稱該公司於90年9
    月間在高屏地區之卜特蘭第一型散裝水泥（即兩造合約所約
    定之水泥）每噸售價約介於1650元至1700元之間，有該公司
    92年4 月22日新字第92－090 號函可參（本院卷(一)九八頁背
    面）。而台灣區水泥工業同業公會表示公會從不涉及水泥產
    品市場銷售價格，有該公會92年6 月16日台區俊業字第341
    號函可參（本院(一)139 頁）。綜上，行政院公共工程委員會
    委託財團法人台灣營建研究所調查之「重要資材行情每月報
    導」所登載之南區前裝水泥平均價格及南區預拌混凝土市價
    觀之，水泥價格自90年9 、10月起，係呈逐月升高之情事，
    被上訴人以當時之市價向華東公司購買裝水泥，該價格與華
    東公司同時期出售予大量公司之價格相當；又從被上訴人向
    華東公司購買水泥之價格，與被上訴人向附表所示其他廠商
    購買之價格相比較觀察，被上訴人向其他廠商購買水泥價格
    ，有些高於其向華東公司購買之價格，有些則低於其向華東
    公司購買水泥之價格（均詳如附表所示），而被上訴人向華
    東公司購買水泥之價格，既為市場行情價，並無偏高之情形
    ，則被上訴人向其他力霸公司等購買之水泥，當亦符合當時
    之市場行情價格；復參酌被上訴人與力霸公司合約所載90年
    10月1 日至90年12月31日之價格為每公噸1600元，嘉新公司
    稱該公司於90年9 月間在高屏地區之卜特蘭第一型散裝水泥
    每噸售價約介於1650元至1700元之間等情，被上訴人主張其
    以附表所示價格購買前裝水泥，每公噸價格雖較兩造合約為
    高，但並無過失，核屬可採。上訴人以環球公司自90年9 月
    至91年6 月間，出售散裝水泥予華東公司之價格依序為90年
    9 月為1300元、90年10月為1300元、90年11月為1350元、90
    年12月為1470元、91年1 月為1530元、91年2 月為1590元、
    91年3 月為1620元、91年4 月為1670元、91年5 月為1700元
    、91年6 月為1720元，有台灣區水泥工業同業公會92年6 月
    16日台區俊業字第341 號函及所附環球公司出售散裝水泥予
    華東公司之價格資料可參（本院卷(一)一三九至一五０頁），
    故被上訴人自願放棄可低價採購之機會，或自喪議價能力，
    致損害擴大，與有過失云云。惟台灣區水泥工業同業公會在
    南部有二家水泥廠會員即環球公司及東南公司，其中上開環
    球公司水泥之價格，乃華東公司每月向環球公司購買9000公
    噸之價格，有統一發票可參（本院卷一四０至一四九頁），
    亦即華東公司係按月向環球公司購買9000公噸水泥，一年即
    達10萬8000噸，而東南水泥公司出售予被上訴人之價格（91
    年1 月至4 月）即為1720元至1750元之間，台灣區水泥工業
    同業公會上開函及所附統一發票可參（本院卷(一)一三九頁、
    一五一至一五二頁），二家水泥生產公司之價格相差近每公
    噸二百元，以上開二家公司出售水泥價格之情形，與兩造合
    約比較後，可知長期合約之水泥價格，較單次、短期購買水
    泥之價格為低。即使被上訴人以上訴人未供應之水泥4 萬99
    53公噸（與上訴人合約尚有十個月，上訴人於90年9 月份即
    供貨不正常，但未予計入未供貨部分，被上訴人於8 月底又
    增購1000公噸水泥，亦未扣除），被上訴人每月之進貨量約
    為華東公司向環球公司購買水泥之二分之一，而環球公司出
    售予華東公司之水泥價格，亦隨市場市格提高，非如上訴人
    出售予被上訴人之水泥價格一成不變，二合約之條件不同，
    故上訴人主張被上訴人可以上開華東公司向環球公司購買水
    泥之價格，向環球公司購買，已非可採。更何況，環球公司
    工廠位於高雄縣阿蓮鄉，被上訴人公司位於大寮鄉，被上訴
    人取貨所須付之運費成本，較被上訴人向上訴人取貨在高雄
    市左營區半屏山後巷28號（詳原審卷七頁合約書所載）之運
    費成本為高。被上訴人係因上訴人中途未依約履行，其因營
    運計，就此原先影響其計劃之變故，須考慮時間及其客戶供
    貨之需求等因素，故而買賣之價格，當不能與先前在從容狀
    態所訂之條件相同。被上訴人向其他廠商以較環球公司出售
    予華東公司之當時市價購買附表所示水泥，其權衡所營商業
    之利益所為之考量，衡諸經驗定則，不能認係有放棄可低價
    採購之機會，或自喪議價能力之情事，上訴人主張對造與有
    過失，尚非可採。
　(五)被上訴人主張兩造間所簽立之訂購合約係單一契約分期給付
  　，上訴人自90年9 月起在訂購合約交貨存續期間，因可歸責
    於其之事由，供貨不正常，自90年10月起止供貨與被上訴人
    ，致被上訴人受有須以較高之價格向他廠商訂貨之差價損失
    1907 萬3335 元，扣除被上訴人90年9 月底應給付被告貨款
    278 萬8181元，仍受有1636萬5154元之損害，為有理由。
六、從而，被上訴人依債務不履行之規定，請求上訴人給付1636
    萬5154元，及自民國91年5 月9 日起至清償日止，按週年利
    率百分之五計算之利息，為有理由，應予准許。原法院准許
    被上訴人之請求，並諭知以供擔保為條件之准免假執行宣告
    ，核無不合。上訴意旨指摘原判決不當，求予廢棄，為無理
    由，應駁回其。兩造其餘攻防不影響判決結果，爰不逐一論
    述，併予敘明。
七、據上論結，本件上訴為無理由，依民事訴訟法第449 條第1
    項、第78條，判決如主文。
中　　華　　民　　國　　94　　年　　3 　　月　　30　　日
                      民事第六庭
                          審判長法官  許明進
                          法      官  謝肅珍
                          法      官  李炫德
以上正本證明與原本無異。
如對本判決上訴，須於判決送達後20日內向本院提出上訴狀，其
未表明上訴理由者，應於上訴後20日內向本院提出上訴理由書（
均須按他造當事人之人數附繕本）。上訴時應提出委任律師或具
有律師資格之人之委任狀，並依附註條文規定辦理。
中　　華　　民　　國　　94　　年　　3 　　月　　30　　日
                          書  記  官  吳福連
附註：民事訴訟法第466 條之1 ：對於第二審判決上訴，上訴人
應委任律師為訴訟代理人，但上訴人或其法定代理人具有律師資
格者，不在此限。
上訴人之配偶、三親等內之血親、二親等內之姻親，或上訴人為
法人、中央或地方機關時，其所屬專任人員具有律師資格並經法
院認適當者，亦得為第三審訴訟代理人。
第1項 但書及第2 項情形，應於提起上訴或委任時釋明之
